臺灣彰化地方法院民事判決
109年度訴字第1037號
原      告  張耿源  
訴訟代理人  許家瑜律師
被      告  張家維  
訴訟代理人  楊錫楨律師
複代理人    洪任鋒律師
被      告  張家隆  

上列當事人間請求分割共有物事件，本院於民國110年11月29日
言詞辯論終結，判決如下：
    主  文
兩造共有坐落彰化縣○○鎮○○段000地號土地分割如後附彰化縣田
中地政事務所110年5月13日土丈字0529號土地複丈成果圖所示，
編號A部分面積1575.59平方公尺由被告張家維取得；編號B部分
面積1575.59平方公尺由被告張家隆取得；編號C部分1575.59平
方公尺由原告取得。
訴訟費用由兩造均負擔三分之一。
    事實及理由
一、原告主張：彰化縣○○鎮○○段000地號土地（面積4726.77㎡、
    一般農業區農牧用地，下稱系爭土地）為兩造共有，應有部
    分各為1/3，兩造就系爭土地未約定不得分割，亦無物之使
    用目的不能分割之情形，因無法協議分割，故請求裁判分割
    。訴外人即原告之父親張錦鋒與兩位被告為兄弟，張錦鋒自
    民國81年起，於系爭土地經營「錦鋒畜牧場」，並在系爭土
    地東南側約2/3位置興建牛舍、污水處理槽等畜牧設施，原
    告於105年間逐漸接手該畜牧場，被告張家隆表示同意與原
    告共同經營畜牧場，故請求分割如彰化縣田中地政事務所11
    0年5月13日土丈第0529號複丈成果圖（見本院卷第231頁，
    下稱系爭附圖、甲案）所示，將系爭土地西北側編號A部分
    面積1575.59㎡分歸被告張家維、中間編號B部分面積1575.59
    ㎡分歸被告張家隆、東南側編號C部分面積1575.59㎡分歸原告
    所有。並聲明：系爭土地應與裁判分割。
二、被告等抗辯：
　㈠被告張家維：
　1.系爭土地屬農業發展條例（下稱農發條例）第3條第11款規
    定之耕地，於81年12月24日領得彰化縣田中鎮實施區域計畫
    地區畜牧設施使用執照（81田鎮建字第13593號、基地面積2
    850㎡、總樓地板面積1778.87㎡），並就上開基地面積套繪後
    製作地籍套繪位置圖，是系爭基地業經主管建築機關依農業
    用地興建農舍辦法（下稱農舍辦法）第12條第2項規定予以
    套繪管制，是依農舍辦法之規定，系爭土地於解除套繪管制
    前，應不得分割，而有分割法令之限制。
　2.縱鈞院認系爭土地得為分割，原告之父親早已將畜牧場之牛
    隻全部出售，原告主張疫情結束及本件分割訴訟確定後繼續
    經營畜牧場應屬不實。又系爭土地上之畜牧設施於81年興建
    迄今約30年，已逾耐用年限甚久，實無保留之必要，如原告
    有經營之意，應起造新式畜牧設施，故原告應無必要分配於
    舊有畜牧設施所在之處。再系爭土地東南側毗鄰同段418地
    號土地，該土地為被告張家維所有，目前土地上建有張家維
    及母親使用之門牌號碼興酪路2段710號建物，是被告主張應
    將如系爭附圖東南側編號C部分分歸被告張家維所有、編號A
    分歸原告所有（下稱乙案），裨益該部分土地與同段418地
    號土地增益使用，將來得以擴建房屋以奉養母親。至於原告
    使用之門牌號碼興酪路2段708號建物雖坐落於系爭土地東南
    側，被告張家維同意繼續由原告使用，亦同意原告繼續經營
    畜牧場，不會刁難等語。並聲明：原告之訴駁回。　　
　㈡被告張家隆：同意原告方案。
三、本院判斷：
　㈠系爭土地是否因法令限制不得分割？
　1.按農發條例所稱之耕地，係指依區域計畫法劃定為特定農業
    區、一般農業區、山坡地保育區及森林區之農牧用地。每宗
    耕地分割後每人所有面積未達0.25公頃者，不得分割。但本
    條例89年1月4日修正施行前之共有耕地，得分割為單獨所有
    ，不受上開規定之限制。前項第3款及第4款所定共有耕地，
    辦理分割為單獨所有者，應先取得共有人之協議或法院確定
    判決，其分割後之宗數，不得超過共有人人數。農發條例第
    3條第11款、第16條第1項第4款、同條第2項分別定有明文。
    查系爭土地兩造共有，應有部分各為1/3；使用分區為一般
    農業區，使用地類別為農牧用地，核屬農發條例所稱之耕地
    ；此有系爭土地登記第三類謄本在卷可參（見本院卷第19頁
    ）。又系爭土地原係張錦鋒、被告張家隆、張家維之父親所
    有，於86年間因分割繼承而取得系爭土地應有部分，張錦鋒
    再於102年間將其應有部分贈與原告等節，為兩造所不爭，
    並有系爭土地謄本為憑，是系爭土地於農發條例施行前即為
    張錦鋒、被告張家隆、張家維共有，依上開規定，應不受分
    割面積之限制，惟土地分割筆數不得超過3筆，此亦有彰化
    縣田中地政事務所109年10月16日中地二字第1090004742號
    函在卷可稽（見本院卷第75、76頁），應堪認定。
　2.被告張家維抗辯系爭土地已受套繪管制而不得分割云云。查
    ：
　⑴張錦鋒於81年間在系爭土地上申請設置牛舍污水處理槽、飼
    料倉庫、堆肥倉庫等畜牧設施，建築面積為1778.87㎡，經彰
    化縣田中鎮公所核發建造執照及81田鎮建字第13593號使用
    執照一事，有上開使用執照影本、建造執照影本、設計圖影
    本在卷為憑（見卷第89至92頁、外置證物袋），足認系爭土
    地業經申請興建畜牧設施屬實。
　⑵然張錦鋒申請之畜牧設施乃棚架組成，並無牆垣亦無門窗，
    目的在畜養牲畜，上開使用執照已係將「自用農舍」刪除而
    以手寫註記「畜牧設施」使用執照等節，有使用執照影本為
    憑（見本院卷第89頁），堪認本件地上物並非房屋，非屬農
    發條例所定之農舍，是系爭土地並無農地套繪管制之情形，
    自得辦理分割，而不受前揭興建農舍辦法所規定之分割限制
    。
　⑶彰化縣田中地政事務所前揭回函雖稱系爭土地已提供興建做
    畜牧設施建物，並有建物套繪管制等語（見本院卷第76頁）
    ，然經本院函詢本件建物之建築主管機關即彰化縣田中鎮公
    所，該所109年9月28日以田鎮建字第1090015369號函覆系爭
    土地分割辦法可參考建築法第11條及農發條例第16條等語（
    見本院卷第71頁），則系爭土地上之建物縱有受套繪管制，
    其法令依據並非農舍辦法，而係建築法關於法定空地之限制
    。惟本件畜牧設施之使用執照已載明建蔽率為「免」，設計
    圖之面積計算亦未有法定空地之配置等節，此有使用執照影
    本、彰化縣田中鎮公所上開函文檢附之建築圖說為憑（見本
    院卷第89頁、外置證物袋），應認本件畜牧設施應無留設法
    定空地之限制，自無不得分割之情形；且縱經建築物套繪，
    亦屬建築法第11條有關建築基地法定空地分割之管制，並非
    農地建築套繪管制，併予敘明。
　㈡按裁判分割共有物，除應斟酌各共有人之意願、利害關係及
    共有物之性質外，尚應斟酌分得部分之利用價值、經濟效用
    等而為公平合理之分配，不受當事人聲明之拘束。是法院為
    裁判分割時，除應斟酌各共有人之意願外，尚需衡酌共有物
    之性質、價格、分割前之使用狀態、經濟效用及公共利益、
    全體或多數共有人利益等因素，並兼顧公平之原則等有關情
    狀，定一適當公平之方法以為分割（最高法院94年度台上字
    第1768號、96年度台上字第108號判決參照）。經查：
  1.系爭土地為一般農業區農牧用地，地形為西北至東南走向之
    狹長型土地，東側臨水溝及2線道之興酪路2段，北側臨水溝
    、西側臨私人土地、南側臨被告張家維所有之同段418地號
    土地。系爭土地西北側約1/3部分，目前為空地；中段部分
    有鋼柱覆蓋鐵皮屋頂、無牆之棚架及水泥槽；東南側亦為鋼
    柱覆蓋鐵皮之棚架，目前無畜養家畜或家禽，張錦鋒於該處
    養數犬隻；系爭土地東南側臨同段418地號土地處，建有二
    層樓之建築物，分為2戶，門牌號碼分別為興酪路2段708號
    、710號（下稱708、710號建物）。708號建物現為張錦鋒使
    用、710號建物現為張家維使用，建物後側並有水泥、鐵皮
    加蓋等節，業據本院會同兩造、彰化縣田中地政事務所測量
    人員到場履勘明確，有勘驗筆錄、現場簡圖、現場照片及彰
    化縣田中地政事務所110年3月3日中地二次第0000000000號
    函檢附之複丈成果圖在卷可稽（見卷第157至193頁、第199
    、201頁）。
  2.經核原告與被告張家維提出之分割方案，均將系爭土地分為
    面積均等之3坵塊，各坵塊分割位置、面積亦均相同，相異
    處僅系爭附圖編號C部分即系爭土地東南隅臨同段418地號土
    地之位置，應分歸原告或被告張家維所有。查系爭土地東南
    側約2/3之位置，已有張錦鋒設置之畜牧棚架，大型飼料桶
    、污水處理槽等物，有本件畜牧設施設計圖說為憑（見卷第
    91頁），並經本院至現場履勘明確，足認系爭土地東南側部
    分已有張錦鋒所有之地上物。再門牌號碼708號即原告及張
    錦鋒使用之編號E二層樓建物，亦座落於系爭土地之東南側
    ，而非座落於同段418地號土地上，有現況圖附卷可參（見
    卷第201頁），是系爭土地東南側除有本件畜牧設施外，原
    告及其父親張錦鋒之住處亦已座落該處，如將編號C部分分
    歸被告張家維，除需拆除畜牧設備外，亦需將708號建物拆
    除始能供張家維使用，對於整體經濟利益難認適當。
  3.被告張家維主張分配於編號C位置之原因，無非因710號建物
    後側之加建水泥建物座落於系爭土地東南側，以及欲分得與
    其所有之同段418地號土地相鄰之部分，以併同使用等情。
    審酌張家維於本院審理時曾提出分得710建物後方土地之分
    割方案（見卷第131頁），該部分面積約151.70㎡，可信710
    號建物後方之加建面積不大，如為使張家維使用該151.70㎡
    之面積分得編號C位置，卻需拆除708號建物及編號C上之畜
    牧設施，難認適當。被告張家維雖表示同意原告繼續使用70
    8號建物及畜牧設施等語，然此方式造成兩人之土地、建物
    權利分離，縱使張家維分得該處亦無法直接使用，而需與原
    告洽談地租或返還事宜，難認有利於原告及張家維。又系爭
    土地為耕地已如前述，同段418地號土地則為一般農業區之
    甲種建築用地，有土地登記謄本為憑（見卷第249頁），兩
    筆土地之使用地類別不同，縱使實際上得以併同使用，依法
    尚不得合併為同宗土地，亦不得違反農地農用原則在系爭土
    地上擴建房屋，是張家維主張分得編號C部分得以擴建現有
    房屋奉養母親云云，難認可採。況編號C部分目前已有張錦
    鋒之二層樓建物，將該部分土地分歸原告，由原告及張錦鋒
    自行處理非農用衍生之租稅問題，亦較妥適。
　㈢綜上，本院斟酌當事人之意見、共有物之性質、分割前之使
    用狀態、經濟效用、分得部分之利用價值及全體共有人之利
    益等有關情狀，並考量分割後土地使用等因素，因認如附圖
    所示方案較合乎地盡其利及公平原則而為系爭土地適當之分
    割方法，應堪採用。　
四、綜上所述，原告主張系爭土地並無不分割之特約，又無不能
    分割之情事，既屬可信，則其訴請裁判分割，並無不合；本
    院審酌系爭土地現況、對外通行條件、整體土地之經濟效用
    及全體共有人之利益等情，認系爭土地以原物分割各共有人
    ，並以附圖所示分割方法分割，當為較合理、公平及符合系
    爭土地分割之整體效益與共有人全體之利益。
五、末按因共有物分割、經界或其他性質上類似之事件涉訟，由
    敗訴當事人負擔訴訟費用顯失公平者，法院得酌量情形，命
    勝訴之當事人負擔其一部，民事訴訟法第80條之1定有明文
    。本件上訴人請求分割系爭土地部分，係因分割共有物而涉
    訟，兩造之行為均可認按當時之訴訟程度，為伸張或防禦權
    利所必要，又分割共有物之訴，乃形式形成訴訟，法院不受
    當事人聲明分割方法之拘束，故實質上並無所謂何造勝訴、
    敗訴之問題，爰審酌兩造各自因本件分割訴訟所得之利益等
    情，認本件分割共有物之訴訟費用，應由兩造依其等應有部
    分比例分擔，始為公平。
六、本件事證已臻明確，兩造其餘之攻擊或防禦方法及所用之證
    據，經本院斟酌後，認為均不足以影響本判決之結果，爰不
    逐一論列，併此敘明。
七、訴訟費用負擔之依據：民事訴訟法第80條之1。
中　　華　　民　　國　　110 　年　　12　　月　　30　　日
                  
　　　　　　　　　民事第二庭    法　官　王姿婷
以上正本係照原本作成。
如對判決上訴，應於判決送達後20日內向本院提出上訴狀。如委
任律師提起上訴者，應一併繳納上訴審裁判費。
中　　華　　民　　國　　110 　年　　12　　月　　30　　日
                                書記官  吳曉玟